ACORDAO-COMPLETO-2555108

ACÓRDÃO 6988/2022 ATA 35/2022 - PRIMEIRA CÂMARA

VISTOS, relatados e discutidos embargos de declaração opostos pelo Sr. Flávio Batista Simão ao Acórdão 3028/2022-TCU-Primeira Câmara,
ACORDAM os Ministros do Tribunal de Contas da União, reunidos em sessão da Primeira Câmara, ante as razões expostas pelo relator, em:
9.1. conhecer dos presentes embargos de declaração opostos pelo Sr. Flávio Batista Simão, nos termos do art. 34 da Lei 8.443/1992, c/c os arts. 277, inciso III, e 287 do Regimento Interno/TCU, para, no mérito, negar-lhes provimento; e
9.2. dar ciência ao embargante do teor desta decisão.

Embargos de declaração oposto por Flávio Batista Simão à decisão proferida mediante o Acórdão 3.028/2022-ª Câmara, prolatado no âmbito de tomada de contas especial instaurada pela SUFRAMA, tendo como interveniente a Universidade Federal de Rondônia, em convênio para a "execução do projeto plano quadrienal de desenvolvimento, compreendendo a implantação de um hotel escola modelo de ecoturismo e uma escola modelo de turismo".

Primeira Câmara

Fundação Rio Madeira.

3. Interessados/Responsáveis/Recorrentes:
3.1. Interessado: Superintendência da Zona Franca de Manaus (04.407.029/0001-43).
3.2. Responsáveis: Cláudia Clementino Oliveira (XXX.605.184-XX); Edson Izidio Guimarães (XXX.686.312-XX); Ene Glória da Silveira (XXX.480.023-XX); Flávio Batista Simão (XXX.644.734-XX); Fundação Rio Madeira (00.619.461/0001-47); Haroldo Cristovam Teixeira Leite (XXX.586.697-XX); José Januário de Oliveira Amaral (XXX.949.042-XX); Maria Berenice Alho da Costa Tourinho (XXX.993.772-XX); Maria das Graças Silva Nascimento Silva (XXX.230.942-XX); Oscar Martins Silveira (XXX.009.320-XX); Waldemarina Vieira de Melo (XXX.256.832-XX).
3.3. Recorrente: Flávio Batista Simão (XXX.644.734-XX).

13.1. Ministros presentes: Walton Alencar Rodrigues (Presidente) e Benjamin Zymler (Relator).
13.2. Ministro-Substituto convocado: Weder de Oliveira.
13.3. Ministro-Substituto presente: Augusto Sherman Cavalcanti.

BENJAMIN ZYMLER

Ministro Benjamin Zymler.

Trata-se de embargos de declaração opostos pelo Sr. Flavio Batista Simão à decisão proferida no âmbito do Acórdão 3028/2022-TCU-Primeira Câmara, vazado nos seguintes termos:
"9.1. considerar revéis os responsáveis Fundação Rio Madeira, Maria das Graças Silva Nascimento Silva, Edson Izídio Guimarães, Oscar Martins Silveira e Cláudia Clementino Oliveira, para todos os efeitos, dando-se prosseguimento ao processo, com fulcro no art. 12, § 3º, da Lei 8.443/1992;
9.2. rejeitar as alegações de defesa apresentadas pelos responsáveis Ene Glória da Silveira, José Januário de Oliveira Amaral, Maria Berenice Alho da Costa Tourinho, Flávio Batista Simão, Waldemarina Vieira de Melo e Haroldo Cristovam Teixeira Leite;
9.3. excluir da relação processual Maria José Ribeiro de Souza, Vinícius Soares Souza e Alcebíades Flávio da Silva;
9.4. julgar irregulares, nos termos dos arts. 1º, inciso I, 16, inciso III, alíneas "b" e "c", da Lei 8.443/1992, c/c os arts. 19 e 23, inciso III, da mesma lei, as contas dos responsáveis Ene Glória da Silveira, Fundação Rio Madeira, José Januário de Oliveira Amaral, Maria Berenice Alho da Costa Tourinho, Flávio Batista Simão, Maria das Graças Silva Nascimento Silva, Edson Izidio Guimarães, Waldemarina Vieira de Melo, Oscar Martins Silveira, Cláudia Clementino Oliveira e Haroldo Cristovam Teixeira Leite, condenando-os solidariamente ao pagamento das importâncias a seguir especificadas, atualizadas monetariamente e acrescidas dos juros de mora, calculadas a partir das datas discriminadas até a data da efetiva quitação do débito, fixando-lhes o prazo de 15 (quinze) dias, para que comprovem, perante o Tribunal, o recolhimento das referidas quantias aos cofres da Superintendência da Zona Franca de Manaus, nos termos do art. 23, inciso III, alínea "a", da citada lei, c/c o art. 214, inciso III, alínea "a", do Regimento Interno do TCU;
Débitos relacionados à responsável Cláudia Clementino Oliveira, em solidariedade com Edson Izidio Guimarães, Ene Glória da Silveira, Flávio Batista Simão, Fundação Rio Madeira, Haroldo Cristovam Teixeira Leite, José Januário de Oliveira Amaral, Maria Berenice Alho da Costa Tourinho, Maria das Graças Silva Nascimento Silva, Oscar Martins Silveira e Waldemarina Vieira de Melo:
	Data de ocorrência
	Valor histórico (R$) 
	Tipo da parcela

	24/12/2003
	500.000,00
	Débito

	2/1/2004
	500.000,00
	Débito

	10/4/2015
	183.001,11
	Crédito

                          Valor atualizado do débito (com juros) em 29/3/2022: R$ 5.098.649,27
Débito relacionado à responsável Fundação Rio Madeira (CNPJ: 00.619.461/0001-47) em solidariedade com Maria das Graças Silva Nascimento Silva:
	Data de ocorrência
	Valor histórico (R$) 

	10/4/2015
	183.001,11

Valor atualizado do débito (com juros) em 29/3/2022: R$ 280.139,94
9.5. autorizar, desde logo, a cobrança judicial das dívidas, caso não atendidas as notificações, na forma do disposto no art. 28, inciso II, da Lei 8.443/1992;
9.6. autorizar também, desde logo, se requerido, com fundamento no art. 26, da Lei 8.443, de 1992, c/c o art. 217, §1º, do Regimento Interno do TCU, o parcelamento da (s) dívida (s) em até 36 (trinta e seis) parcelas, incidindo, sobre cada uma delas, corrigidas monetariamente, os correspondentes acréscimos legais, fixando-lhes o prazo de 15 (quinze) dias, a contar do recebimento da notificação, para comprovar, perante o Tribunal, o recolhimento da primeira parcela, e de 30 (trinta) dias, a contar da parcela anterior, para comprovar os recolhimentos das demais, devendo incidir, sobre cada valor mensal, atualizado monetariamente, os juros de mora devidos, no caso do débito, na forma prevista na legislação em vigor, alertando os responsáveis de que a falta de comprovação do recolhimento de qualquer parcela importará o vencimento antecipado do saldo devedor, nos termos do § 2º do art. 217 do Regimento Interno deste Tribunal;
9.7. enviar cópia deste acórdão:
9.7.1. à Procuradoria da República no Estado de Rondônia, nos termos do § 3º do art. 16 da Lei 8.443/1992, c/c o § 7º do art. 209 do Regimento Interno do TCU, para adoção das medidas que entender cabíveis; e
9.7.2. à Superintendência da Zona Franca de Manaus e aos responsáveis, para ciência."
2. 	Reproduzo, a seguir, com os ajustes na forma necessários, os embargos apresentados pelo recorrente (peça 476) :
"Da Decisão Embargada
Acórdão desse Egrégio Tribunal de Contas, julgou improcedente a Defesa apresentada pelo Embargante Flávio Batista Simão, nos termos do Relatório e do Voto do Ministro Relator.
Contudo, tanto em sua parte expositiva como em sua fundamentação, a decisão não apreciou integralmente os argumentos da defesa, o que denota omissão, assim como apresenta contradição entre a situação fática descrita e a apreciação do mérito.
Extrai-se do r. Voto do nobre Relator:
 (...) 
No que se refere às alegações de defesa oferecidas pelos demais responsáveis, em extrato, alegou-se o seguinte:
· teria havido a prescrição dos ilícitos ora apurados, segundo novel entendimento exarado pelo STF, mediante o Recurso Extraordinário 636.886;
· o longo período decorrido dos fatos imputados, aliada à extinção da Fundação Rio Madeira (em 2013) , prejudicaria o direito ao contraditório e à ampla defesa dos responsáveis da convenente. A responsabilização deveria recair unicamente sobre os ordenadores de despesa da universidade;
· a obra teria sido devidamente concluída, de sorte a não existirem motivos para a respectiva responsabilização.
 (...) 
No caso em apreço, apesar de o tomador de contas ter constatado, por meio do Laudo Técnico de Fiscalização 32/2006, que, em 20/10/2006, a obra encontrava-se 100% concluída de acordo com a planta e com o plano de trabalho (peça 100, p. 4) , "o hotel e a escola modelos não foram implantados, deixando de atingir os objetivos do ajuste e não oferecendo quaisquer benefícios à sociedade".
Fato é que, com base nos elementos carreados aos autos, não houve qualquer providência para recuperação das instalações e serviços executados, com aceleração na depreciação do imóvel. Tal qual destacou o relatório instrutivo, "Em suas defesas, nenhum dos citados apresentou quaisquer evidências que pudessem comprovar a implantação do hotel e da escola modelos, ou justificar sua não implantação, mas apenas apresentaram alegações na tentativa de afastar suas responsabilidades."
Em trecho do relatório antecessor é também elucidativo (item 31.7) :
"Em consonância com o princípio da continuidade administrativa, entende-se que devem ser responsabilizado todos que estiveram à frente da Universidade Federal de Rondônia (Unir) , interveniente no referido convênio, e da Fundação Rio Madeira (Riomar) , durante a vigência do convênio e nos cinco anos seguintes ao término de sua vigência, com exceção dos que exerceram a função por período menor que três meses, tendo em vista que a Cláusula Quarta do Termo de Convênio prevê que "a aplicação e manutenção do objeto do presente convênio serão continuamente avaliados pela CONCEDENTE durante o prazo de 05 (cinco) anos, contados a partir do final do prazo de vigência
31.8. Ao se analisar os documentos constantes dos autos, incluindo as alegações de defesa apresentadas, verifica-se que todos os citados possuíam tempo e recursos suficientes para implantar um hotel escola modelo de ecoturismo e uma escola modelo de turismo, conforme pactuado. Mas, ao contrário, o que se verificou foi o abandono da obra, causando prejuízo ao erário e à comunidade que não pode usufruir do objeto pactuado.
31.9. Também não há nos autos, e nas alegações de defesa apresentadas, evidências de que os responsáveis tenham tomada medidas no sentido de resguardar o patrimônio público." (grifei) 
De forma consentânea à jurisprudência do TCU, o gestor que dá causa a atraso na execução de convênio, fazendo com que seu término recaia sobre a gestão do sucessor, responde solidariamente com este pela eventual não conclusão do objeto ajustado (por exemplo, Acórdão 3221/2017-TCU-Segunda Câmara - Relator Min. Marcos Bemquerer) . Igualmente, fica caracterizada a responsabilidade do gestor sucessor, quando, com recursos garantidos para tal, não retomar obra iniciada e não acabada pelo seu antecessor, por implicar desperdício de recursos públicos e contrariar o princípio da continuidade administrativa (vide Acórdão 6363/2017-TCU-Segunda Câmara - Relator, Min. Marcos Bemquerer) .
Finalmente, sobre a exclusão de responsabilidade pelo abandono do objeto conveniado dos que exerceram funções gerenciais na Fundação Rio Madeira por menos de três meses (Srs. Vinicius Soares Souza e Alcebíades Flávio da Silva, e da Sra. Maria José Ribeiro de Souza) , concordo mais uma vez com a unidade técnica que, a considerar o exíguo prazo de sua gestão à frente da entidade, pouco ou nada poderiam ter feito para o adimplemento do convênio, o que enseja a exclusão da respectiva culpa.
Verifica-se assim, que a análise da defesa apresentada se limitou aos argumentos da ocorrência da prescrição, do prejuízo ao contraditório e ampla defesa e de que a obra foi concluída.
Não foram analisados os demais argumentos da defesa apresentada por Flávio Batista Simão, que tem sua centralidade no fato de que o Embargante foi eleito para o cargo de Diretor Presidente da Fundação RIOMAR para o biênio 2004/2006, tendo permanecido na função até 12/2/2007, ocasião em que seu sucessor tomou posse na referida Fundação, sendo que o abandono da obra só foi constatado em 14/09/2010  (peça 175) , quando já não fazia mais parte da gestão da referida Fundação.
Que o Laudo Técnico de Fiscalização 32/2006, comprova que em 20/10/2006, quando expirava a gestão do Embargante Flávio Batista Simão, a obra estava 100% concluída, em conformidade com a planta e com o Plano de trabalho  (peça 100, p.4) .
Que, conforme acima exposto, o Embargante durante sua gestão cumpriu com todas as fases do projeto.
Que deixou a referida Fundação em perfeito funcionamento, sem qualquer vício a ser sanado, e, com todas as prestações de contas aprovadas.
Que caberia aos seus sucessores a continuidade do projeto, a Prestação de Contas ao final do projeto e a devolução do saldo remanescente.
Que eventual responsabilidade imputada ao Embargante Flávio Batista Simão deveria se restringir ao período detalhado entre o biênio 2004/2006, no qual consta apenas a assinatura de abertura do Convênio até a conclusão da obra, em conformidade com o Plano de Trabalho apresentado, o que foi cumprido pelo Embargante.
Que é de responsabilidade de seus sucessores o porvir após sua saída da fundação, em 12/02/2007, com a necessária delimitação de responsabilidades dentro do período de gestão de cada diretor, conforme os termos de posse, e as fases de execução do projeto.
Dos Embargos de Declaração
Na forma do Art. 287 do Regimento Interno do TCU, cabem embargos de declaração quando houver obscuridade, omissão ou contradição, no prazo de 10 dias, contados da data da comunicação da rejeição das alegações da defesa.
A omissão está na não apreciação do argumento de defesa de que, enquanto diretor da entidade, o Embargante cumpriu com todas as obrigações a ele inerentes, especificamente a conclusão da obra, posto que, a implementação do hotel e a escola caberia a seus sucessores, a partir do ano de 2007.
A contradição está, primeiro, no (item 17) , quando reconhece a conclusão da obra conforme planta e plano de trabalho, no final da gestão do Embargante, e que a irregularidade seria a não implementação do hotel e escola, e a falta de providência para a recuperação das instalações e serviços executados, responsabilidade que não pode ser atribuída ao Embargante, pois não pertencia mais aos quadros da fundação.
Nova contradição temos no (item 19) , quando se fundamenta no item 31.8 e 31.9, que diz que "todos os citados possuíam tempo e recursos suficientes para implantar um hotel escola modelo de ecoturismo e uma escola modelo de turismo, conforme pactuado" e que "não há nos autos, e nas alegações de defesa apresentadas, evidências de que os responsáveis tenham tomada medidas no sentido de resguardar o patrimônio público".
Ora, o Embargante não tinha nem tempo, nem recursos para implantar o projeto, nem tão pouco tinha condições de tomar medidas para resguardar o patrimônio, pois não era o gestor da fundação.
É reconhecido que o Embargante esteve a frente da entidade até 12/02/2007, que durante sua gestão o projeto foi 100% cumprido conforme o plano de trabalho, que a implementação do hotel deveria ocorrer em período posterior a sua saída da entidade, então não pode ser incluído no rol de gestores que tinham "tempo e recursos" para concluir o projeto e eram "responsáveis de resguardar o patrimônio público".
Nova contradição está contida no (item 20) , que com apoio em jurisprudência do TCU, no sentido de que "o gestor que dá causa a atraso na execução de convênio, fazendo com que seu término recaia sobre a gestão do sucessor, responde solidariamente com este pela eventual não conclusão do objeto ajustado", imputa ao Embargante responsabilidade solidária nas falhas ocorridas após sua gestão.
Como já bem explanado, quando o Embargante deixou o cargo e transferiu para seu sucessor, não havia atrasos ou pendências, o plano de trabalho estava 100% executado.
A conclusão do projeto, qual seja a implantação do hotel e escola e manutenção das obras realizadas, eram eventos programados para período pós-gestão do Embargante, conforme o próprio plano de trabalho. Não ocorreu qualquer atraso por culpa do Embargante nem se constatou qualquer irregularidade em sua gestão do Embargante, sendo inaplicável a solidariedade pelos eventuais danos ao erário.
Ainda quanto a responsabilidade solidária dos gestores, a jurisprudência referenciada é clara no sentido de que somente será aplicada quando o gestor "der causa" a atraso na execução de convênio.
Conforme vimos no Laudo, a execução estava de acordo com o plano de trabalho, ou seja, não havia atrasos.
Contudo, pedimos vênia ainda, para destacar o fato de que, conforme peças 118 a 127, ocorreram fatos supervenientes e imprevisíveis, posto que a fundação tinha depositado os valores do convênio no Banco Basa, e este por sua vez aplicou junto ao Banco Santos, que sofreu intervenção do Banco Central e bloqueio de seus depósitos, incluindo os valores da fundação.
Os documentos em referência demonstram que o Embargante foi diligente, tendo buscado tanto junto as instituições bancárias como ao Poder Judiciário, a liberação desses valores. Por outro lado, sempre manteve entendimento com a SUFRAMA, fazendo as comunicações de praxe para não haver inadimplência do convênio, e diligenciou para a continuidade das obras até sua conclusão.
Desta forma, conforme Termo Aditivo nº 09/2007, de 06 de fevereiro de 2007, portanto na gestão do Embargante, peça 127, foi feita prorrogação do convênio por 240 dias, de forma que, quando deixou a gestão da RIOMAR não havia atrasos na execução do convênio, a obra não estava abandonada nem deteriorada.
Ainda é relevante destacar que a situação de abandono e deterioração da obra só foi anunciada no Laudo Técnico de Fiscalização 169/COFAP/CGDER/2010, de 04 de outubro de 2010, peça 175, mais de 03 anos após o Embargante deixar o cargo de gestor da RIOMAR, e como atesta Laudo anterior havia deixado a obra concluída e em perfeitas condições e o projeto sem atrasos, cabendo aos seus sucessores as providências para a conclusão do convênio.
Pelo exposto, requer:
O recebimento dos presentes Embargos de Declaração com efeitos infringentes, para sanar a omissão e contradições retromencionadas;
A exclusão de responsabilidade do Embargante Flávio Batista Simão, pois ao deixar a gestão da Fundação RIOMAR a obra estava 100% concluída, conforme o plano de trabalho, não havendo atrasos na execução do convênio, cabendo aos seus sucessores a continuidade e conclusão do projeto, qual seja a implementação do hotel e escola e preservação e manutenção da obra, bem como, reconhecendo-se que o término da gestão deste notificado, se deu em 13 de fevereiro de 2007, julgando-se regular;
Pugna, que seja determinado o chamamento de todas as demais pessoas que exerceram o cargo de diretor presidente da Fundação RIOMAR, sobre as quais deverá pesar a responsabilidade de cada período, inclusive do responsável do gestor do Projeto.
Pede deferimento."
É o relatório

Amadeu Guilherme Matzenbacher Machado (4-b/OAB-RO), representando Haroldo Cristovam Teixeira Leite; Williames Pimentel de Oliveira (2694/OAB-RO), representando José Januário de Oliveira Amaral; Morel Marcondes Santos (3832/OAB-RO), representando Waldemarina Vieira de Melo; Orange Cruz Beleza (7607/OAB-RO), representando Ene Glória da Silveira; Ana Cristina da Silva Barbosa (3.232/OAB-RO), representando Flávio Batista Simão; José Alves Pereira Filho (647/OAB-RO), representando Maria Berenice Alho da Costa Tourinho.

Procurador Júlio Marcelo de Oliveira.

EMBARGOS DE DECLARAÇÃO. TOMADA DE CONTAS ESPECIAL. CONVÊNIO PACTUADO ENTRE A ZONA FRANCA DE MANAUS E A FUNDAÇÃO RIO MADEIRA, TENDO A UNIVERSIDADE FEDERAL DE RONDÔNIA COMO INTERVENIENTE. EXECUÇÃO DE PLANO QUADRIENAL DE DESENVOLVIMENTO, COM A IMPLANTAÇÃO DE HOTEL ESCOLA DE ECOTURISMO E ESCOLA MODELO DE TURISMO. OBRIGAÇÃO PACTUADA DE SE PRESTAREM CONTAS PELA APLICAÇÃO E MANUTENÇÃO DO OBJETO CONSTRUÍDO POR ATÉ 5 ANOS APÓS O TÉRMINO DA VIGÊNCIA DO CONVÊNIO. CONSTATAÇÃO, APÓS A VIGÊNCIA, DE OBRA ABANDONADA, SEM QUALQUER SERVENTIA. CITAÇÃO DOS RESPONSÁVEIS POR 100% DOS VALORES RECEBIDOS. REVELIA. PRESCRIÇÃO PUNITIVA. REJEIÇÃO DAS ALEGAÇÕES DE DEFESA. CONTAS IRREGULARES. DÉBITO. EMBARGOS. ALEGAÇÃO DE OMISSÃO QUANTO A ARGUMENTOS E DOCUMENTOS QUE AFASTARIAM A RESPONSABILIDADE DO RECORRENTE. RECONHECIMENTO DA OMISSÃO. CONHECIMENTO. NO MÉRITO, ALEGAÇÕES INSUFICIENTES PARA MODIFICAR O ACÓRDÃO RECORRIDO. NEGATIVA DE PROVIMENTO.

TOMADA DE CONTAS ESPECIAL (TCE)

Secretaria de Recursos (Serur); Secretaria de Controle Externo de Tomada de Contas Especial (SecexTCE).

Trata-se de embargos de declaração opostos pelo Sr. Flávio Batista Simão ao Acórdão 3028/2022-TCU-Primeira Câmara, prolatado no âmbito de tomada de contas especial instaurada pela Superintendência da Zona Franca de Manaus (Suframa) , em desfavor de diversos responsáveis - entre eles, o recorrente - em face da não comprovação da regular aplicação dos recursos repassados por meio do Convênio 046/2002, firmado entre a Suframa e a Fundação Rio Madeira, tendo a Universidade Federal de Rondônia (Unir) como interveniente, que tinha por objeto a "execução do projeto plano quadrienal de desenvolvimento, compreendendo a implantação de um hotel escola modelo de ecoturismo e uma escola modelo de turismo".
Mediante o acórdão recorrido, resumidamente, este Colegiado reconheceu a prescrição punitiva em face das irregularidades apuradas; porém, com lastro na Súmula-TCU 282, julgou as contas irregulares, condenando os responsáveis em débito na totalidade dos valores repassados (R$ 1.000.000,00) , descontando apenas o remanescente da conta do convênio. Tal condenação ocorreu em face da ausência de utilidade na obra que, passados os anos, encontrava-se abandonada, em perda de utilidade e finalidade dos recursos conveniados, levando à condenação da fundação convenente e seus dirigentes, bem como dos gestores da universidade interveniente, inclusive dos reitores sucessores que nada fizeram para regularizar a situação, durante a vigência convenial.
Diante da incompletude e da absoluta não serventia da obra conveniada (a qual foi abandonada) , aliada à ausência de devolução de recursos federais remanescentes, a Suframa instaurou a presente tomada de contas especial, considerando o prejuízo total de recursos repassados.
De acordo com a jurisprudência desta Corte de Contas, a mera execução do objeto não é suficiente para comprovar a boa e regular aplicação dos recursos. Há de se comprovar a funcionalidade do objeto, em termos do interesse público primário atendido (Acórdão 549/2018-TCU-Primeira Câmara, rel. Augusto Sherman; Acórdão 5742/2011-TCU-Primeira Câmara, rel. Weder de Oliveira; Acórdão 10068/2011-TCU-Primeira Câmara, rel Ana Arraes; Acórdão 8922/2015-TCU-Segunda Câmara, rel. Marcos Bemquerer; Acórdão 10818/2016-TCU-Segunda Câmara, rel. Raimundo Carreiro) .
No caso em apreço, apesar de o tomador de contas ter constatado, por meio do Laudo Técnico de Fiscalização 32/2006, que, em 20/10/2006, a obra se encontrava 100% concluída de acordo com a planta e com o plano de trabalho (peça 100, p. 4) , o hotel e a escola modelos não foram implantados, deixando de atingir os objetivos do ajuste e não oferecendo quaisquer benefícios à sociedade.
Com base nos elementos carreados aos autos, não teria havido qualquer providência na recuperação das instalações e serviços executados, com aceleração na depreciação do imóvel. Tal qual destacou o relatório instrutivo, "Em suas defesas, nenhum dos citados apresentou quaisquer evidências que pudessem comprovar a implantação do hotel e da escola modelos, ou justificar sua não implantação, mas apenas apresentaram alegações na tentativa de afastar suas responsabilidades".
Segundo a jurisprudência do TCU (Acórdão 3221/2017-TCU-Segunda Câmara, rel. Min.  Marcos Bemquerer) , em mais um argumento, o gestor que dá causa a atraso na execução de convênio, fazendo com que seu término recaia sobre a gestão do sucessor, responde solidariamente com este pela eventual não conclusão do objeto ajustado. Igualmente, fica caracterizada a responsabilidade do gestor sucessor, quando, com recursos garantidos para tal, não retomar obra iniciada e não acabada pelo seu antecessor, por implicar desperdício de recursos públicos e contrariar o princípio da continuidade administrativa (Acórdão 6363/2017-TCU-Segunda Câmara, rel. Min. Marcos Bemquerer) .
Nos presentes embargos, em extrato, o ex-presidente da Fundação Rio Madeira alega omissão/contradição na decisão condenatória quanto às providências cabíveis ao recorrente, levando em conta, em resumo, que o responsável foi "Diretor Presidente da Fundação RIOMAR para o biênio 2004/2006, tendo permanecido na função até 12/2/2007, ocasião em que seu sucessor tomou posse na referida Fundação, sendo que o abandono da obra só foi constatado em 14/09/2010 (peça 175) , quando já não fazia mais parte da gestão da referida Fundação".
Ainda, situa que "o Laudo Técnico de Fiscalização 32/2006, comprova que em 20/10/2006, quando expirava a gestão do Embargante Flávio Batista Simão, a obra estava 100% concluída, em conformidade com a planta e com o Plano de trabalho (peça 100, p.4) ". Logo, "caberia aos seus sucessores a continuidade do projeto, a Prestação de Contas ao final do projeto e a devolução do saldo remanescente". Ademais, "eventual responsabilidade imputada ao Embargante Flávio Batista Simão deveria se restringir ao período detalhado entre o biênio 2004/2006, no qual consta apenas a assinatura de abertura do Convênio até a conclusão da obra, em conformidade com o Plano de Trabalho apresentado, o que foi cumprido pelo Embargante".
O embargante pleiteia, também, suposta contradição no voto condutor da decisão recorrida, uma vez que "quando [se] reconhece a conclusão da obra conforme planta e plano de trabalho, no final da gestão do Embargante, e que a irregularidade seria a não implementação do hotel e escola, e a falta de providência para a recuperação das instalações e serviços executados, responsabilidade que não pode ser atribuída ao Embargante, pois não pertencia mais aos quadros da fundação".
Ademais, também haveria contradição na fundamentação do julgado, porque este relator situou que "todos os citados possuíam tempo e recursos suficientes para implantar um hotel escola modelo de ecoturismo e uma escola modelo de turismo, conforme pactuado" e que "não há nos autos, e nas alegações de defesa apresentadas, evidências de que os responsáveis tenham tomada medidas no sentido de resguardar o patrimônio público".
Nessa linha, relata que "não tinha nem tempo, nem recursos para implantar o projeto, nem tão pouco tinha condições de tomar medidas para resguardar o patrimônio, pois não era o gestor da fundação".
Em julgamento da questão, reconheço que tais argumentos tanto não foram especificamente enfrentados no relatório instrutivo anterior ao acórdão recorrido como não fizeram parte da motivação da sentença que lastreou a condenação do ora embargante.
Com base nos argumentos recursais - colhidos em repetição às alegações de defesa apresentadas - tendo em conta existência de laudo técnico atestando a completude da execução física do objeto, datado de outubro de 2006, e ponderando o termo aditivo nº 9 ao convênio (peça 127) , subscrito em 6/2/2007, na iminência do fim da gestão do responsável (em 12/2/2007, como consta da fl. 3, peça 334 - Relatório do Tomador de Contas Especial) , quer-se fazer crer que o responsável não teria qualquer responsabilidade quanto às providências necessárias a providenciar a plena operação do "hotel-escola", ainda que durante a execução da obra.
Não perfilho tal entendimento. O adequado planejamento, as medidas anteriores para a conclusão da obra e, pelo menos, a sua mediata entrada em funcionamento não são absolutamente estanques. Para respaldar a ausência de conduta diversa do recorrente, especificamente quanto a não funcionalidade da empreitada, para além da entrega da construção acabada, haveria de se acostar quais providências foram tomadas para viabilizar a plena entrada em operação do projeto.
Creio que a inexigibilidade de conduta diversa do embargante estaria consumada se demonstrada, em providência razoável, o que o gestor fez, durante a sua presidência à frente da Fundação Rio Madeira e concomitantemente à realização da obra, para viabilizar as compras, contratos e parcerias necessárias para que a escola efetivamente entrasse em atividade. A boa e regular aplicação dos recursos públicos durante a sua gestão também perpassa por essas medidas, em ônus da prova do recebedor das quantias federais recebidas.
Raciocínio em contrário seria presumir que toda e qualquer responsabilidade relativa à operação do objeto conveniado estaria, unicamente, sob os ombros dos sucessores, sem qualquer medida anterior para viabilizar tal desiderato.
Fato é que não consta da defesa qualquer medida nesse sentido, seja durante a execução da obra, seja nos pelo menos quatro meses entre o laudo que constatou o término da obra e o fim da gestão do Sr. Flávio à frente da Fundação Rio Madeira.
Em verdade, o Termo Aditivo ao Convênio nº 9, de 6/2/2007, segundo o parecer jurídico antecessor que o avaliou (peça 126) , como também da solução de prorrogação de prazo, lastrearam-se da impossibilidade de utilização de parcela financeira do convênio, mas, novamente, sem a demonstração de nexo causal entre tal evento e impraticabilidade - sob a gestão do recorrente - do planejamento e outras medidas para viabilizar a plena operação do objeto. 
Nessa acepção, não entendendo que os argumentos recursais sejam suficientes para ensejar a reforma do julgado atacado. Julgo, assim, que se deva conhecer dos presentes embargos de declaração opostos pelo Sr. Flávio Batista Simão, nos termos do art. 34 da Lei 8.443/1992, c/c os arts. 277, inciso III, e 287 do Regimento Interno/TCU, para, no mérito, negar-lhes provimento.
Ante o exposto, VOTO por que seja adotada a minuta de acórdão que ora submeto a Vossas Excelências. 
 
TCU, Sala das Sessões, em 4 de outubro de 2022.
BENJAMIN ZYMLER 
Relator